【裁判字號】    99,台上,791
【裁判日期】    990204
【裁判案由】    偽造文書
【裁判全文】
最高法院刑事判決              九十九年度台上字第七九一號
上  訴  人  甲○○
選任辯護人  陳武璋律師
上  訴  人  乙○○
選任辯護人  林坤賢律師
            邱華南律師
上  訴  人  丙○○
選任辯護人  蔡瑞煙律師
上  訴  人  丁○○
            戊○○
上列上訴人等因偽造文書案件，不服台灣高等法院台中分院中華
民國九十七年十一月十九日第二審更審判決（九十六年度上更(二)
字第三三九號，起訴案號：台灣台中地方法院檢察署九十一年度
偵字第五六九二號、第八０五二號、第一六九七八號），提起上
訴，本院判決如下：
    主  文
原判決關於甲○○、乙○○、丙○○、丁○○、戊○○部分均撤
銷，發回台灣高等法院台中分院。
    理  由
本件原判決撤銷第一審關於上訴人甲○○、乙○○、丙○○、丁
○○、戊○○之科刑判決，改判仍論處甲○○、乙○○、丙○○
、丁○○、戊○○共同連續行使公務員明知為不實之事項，而登
載於職務上所掌之公文書，足以生損害於公眾罪刑（甲○○處有
期徒刑陸年，減為有期徒刑參年；乙○○、丙○○各處有期徒刑
貳年，各減為有期徒刑壹年；丁○○處有期徒刑肆年，減為有期
徒刑貳年；戊○○處有期徒刑壹年陸月，減為有期徒刑玖月）；
固非無見。
惟查：（一）政府採購法第八十七條第四項係規定：「意圖影響
決標價格或獲取不法利益，而以契約、協議或其他方式之合意，
使廠商不為投標或不為價格之競爭」（該法於民國九十一年二月
六日修正公布施行，修正後第八十七條第四項規定之構成要件、
法定刑，均與修正前相同），是該罪自須行為人有以契約、協議
或其他方式之合意，藉以達成促使其他有參與比價競標意思之廠
商不為投標或不為價格之競爭之結果，始屬相當。若行為人僅單
純借用他人名義或證件參與投標，出借名義或證件之「廠商」，
本身既無參與投標或競價之意思，行為人自無使該「廠商」不為
價格競爭決意之可言，自不得依該罪論處。依原判決附表（下稱
附表）之記載，其中附表一編號16所列三家投標廠商為經緯土木
包工業、王暘營造有限公司（下稱王暘公司）、上燿營造有限公
司（下稱上燿公司）；附表四編號4 所列三家投標廠商為榮泰土
木包工業、東弘土木包工業、介發土木包工業；附表九編號3 所
列三家投標廠商為經緯土木包工業、鼎宜營造有限公司（下稱鼎
宜公司）、中港土木包工業；附表二十二編號1 所列三家投標廠
商為東弘土木包工業、介發土木包工業、億騰營造有限公司（下
稱億騰公司）等情（原判決正本第三四八頁、第三五０頁、第三
五三頁、第三六０頁）。倘屬無訛，則上開四件投標工程，其參
與投標之廠商，除丁○○為實際負責人之經緯土木包工業、介發
土木包工業外，各有上開所列其他二家參與投標之廠商。而原判
決於理由內係採用王暘公司負責人王志銘、上燿公司負責人顏培
乾、東弘土木包工業負責人林四村、榮泰土木包工業負責人劉福
榮、鼎宜公司負責人黃俊智等（上開五人均經原法院前審判決無
罪確定）所供係借牌予丁○○用作各該工程之陪標等語；另採用
證人億騰公司實際負責人黃春發所證不記得公司是否有參與上開
工程投標，不知標單係何人所買等語（原判決正本第一０三頁至
第一０四頁、第一五四頁至第一五五頁、第一九九頁、第二八七
頁至第二八八頁），而為不利上訴人等之認定；然上開供證倘若
非虛，上開參與比價廠商似均僅為單純借牌陪標，就上訴人等虛
偽比價、圍標工程並不知情，且似無投標或為價格競爭之意圖，
原判決既採用上開證人之證述，竟認上訴人等就上開四件工程有
「使該廠商不為投標或不為價格之競爭」之犯行，自有判決理由
矛盾之違法。（二）依附表之記載，其中附表十二編號2 及附表
十三編號2 所列三家投標廠商均為黃喜土木包工業、方圓營造有
限公司（下稱方圓公司）、宇祥營造有限公司（下稱宇祥公司）
；附表十二編號3 所列三家投標廠商為漢翊營造有限公司（下稱
漢翊公司）、億騰公司、經緯土木包工業（原判決正本第三五五
頁）。倘屬無訛，則上開三件投標工程，其參與投標之廠商，除
丁○○為實際負責人之經緯土木包工業、方圓公司外，各有上開
另外二家廠商；但依原判決理由說明，證人即億騰公司實際負責
人黃春發證稱其不知億騰公司有參與附表十二編號3 之工程投標
，不知標單係何人所買等語（原判決正本第二二０頁至第二二一
頁），另原判決就廠商黃喜土木包工業、宇祥公司、漢翊公司，
究係單純借牌陪標，或係就上訴人等虛偽比價、圍標工程知情而
參與，並未於理由內為認定說明，遽認上訴人等就上開三件工程
亦有「使該廠商不為投標或不為價格之競爭」之犯行，有證據調
查未盡及判決理由不備之違法。（三）採為判決基礎之證據資料
，必須經過調查程序而顯出於審判庭者，始與直接審理原則符合
，否則其所踐行之訴訟程序即屬違背法令；刑事訴訟法第一百六
十四條第一項規定：「審判長應將證物提示當事人、代理人、辯
護人或輔佐人，使其辨認」，該規定之本旨，乃於審判庭由審判
長提示判決基礎之證據資料，賦予當事人適當之辯論機會，用以
擔保證據資料之正確性；上開規定，依同法第三百六十四條規定
，為第二審審判所準用。原判決於理由欄參、丙採用附表一、十
一及附表八編號1 所示共二十件工程卷宗內台中縣清水鎮公所簽
（含經費來源的簽）、台中縣清水鎮公所預估底價表、開標比價
議價紀錄表、標單（含包商估價單）、證件封（含投標廠商資格
審查表、退還押標金申請單、工程投標廠商印模單、投標廠商聲
明書、台中縣清水鎮公所證明書（即廠商合格登記）及公會會員
證）等證據；於理由欄肆、三採用附表二至二十二（附表八編號
1 及附表十一除外）所示工程之工程卷宗內台中縣清水鎮公所簽
（含經費來源的簽）、台中縣清水鎮公所預估底價表、開標比價
議價紀錄表、標單（含包商估價單）、證件封（含投標廠商資格
審查表、退還押標金申請單、工程投標廠商印模單、投標廠商聲
明書、台中縣清水鎮公所證明書（即廠商合格登記）及公會會員
證）等證據；於理由欄伍、(八)採用附表二十三至二十九所示工程
之工程卷宗內台中縣清水鎮公所簽（含經費來源的簽）、台中縣
清水鎮公所預估底價表、開標比價議價紀錄表、標單（含包商估
價單）、證件封（含投標廠商資格審查表、退還押標金申請單、
工程投標廠商印模單、投標廠商聲明書、台中縣清水鎮公所證明
書（即廠商合格登記）及公會會員證）等證據；於理由欄肆、二
、(五)3.(3)、(八)2.(3)採用證人黃銘煜於法務部調查局台中縣調查站
調查時之供證，作為判決之基礎（原判決正本第一一四頁、第二
八九頁、第三二二頁、第一七六頁、第一九八頁）。但依原審審
判筆錄之記載，原審審判長於審判期日僅提示「台中縣清水鎮公
所八十九年五月三十一日（應為八十八年之誤）決標之十三件工
程」（即附表五編號1 至13所示之工程），並未就上開證據向當
事人宣讀或告以要旨（原審卷(二)第三八二頁至第四二二頁），其
踐行之訴訟程序及採證均非適法。（四）刑事訴訟法第九十五條
第一款規定：「訊問被告應先告知犯罪嫌疑及所犯所有罪名。罪
名經告知後，認為應變更者，應再告知。」乃被告在刑事訴訟程
序上應受告知之權利，旨在使被告能充分行使防禦權，以維審判
程序之公平。其所謂「犯罪嫌疑及所犯所有罪名」，除起訴書所
記載之犯罪事實及所犯法條外，自包含依刑事訴訟法第二百六十
七條規定起訴效力、所擴張之犯罪事實及罪名；法院就此等新增
之罪名，應於其認為有新增之情形時，隨時、但至遲於審判期日
前踐行上開告知之程序，使被告知悉而充分行使其防禦權，以確
保其權益。本件檢察官起訴係指上訴人等牽連犯貪污治罪條例第
四條第一項第三款之經辦公用工程收取回扣、舞弊及刑法第二百
十三條罪嫌，第一審判決亦認上訴人等係牽連犯上開二罪，原審
則認上訴人等係牽連犯刑法第二百十六條、第二百十三條、修正
前政府採購法第八十七條第四項之罪，但於審判期日僅告知上訴
人等犯罪嫌疑及所犯之罪名「詳如起訴書及第一審判決書所載」
（原審卷(二)第三八二頁反面），就牽連所犯政府採購法部分未為
告知，亦未命上訴人等為辯論，其所踐行之訴訟程序，難謂適法
。綜上，應認原判決關於上訴人等部分仍有撤銷發回之原因。原
判決其他有裁判上一罪關係部分，基於審判不可分原則，應一併
發回。
據上論結，應依刑事訴訟法第三百九十七條、第四百零一條，判
決如主文。
中    華    民    國  九十九  年    二    月    四    日
                      最高法院刑事第七庭
                          審判長法官  林  永  茂
                                法官  蘇  振  堂
                                法官  蕭  仰  歸
                                法官  林  立  華
                                法官  陳  世  淙
本件正本證明與原本無異
                                      書  記  官
中    華    民    國  九十九  年    二    月    十    日
                                                      V

司法院資訊處製作；財團法人民間司法改革基金會備份。
